【裁判字號】    98,家訴,367
【裁判日期】    991115
【裁判案由】    確認遺囑真正
【裁判全文】
臺灣臺中地方法院民事判決             98年度家訴字第367號
原      告  乙○○
訴訟代理人  鄭志明律師
被      告  行政院國軍退除役官兵輔導委員會臺中縣榮民服務
            處
法定代理人  丁○○
訴訟代理人  丙○○
上列當事人間請求確認遺囑真正事件，於民國99年11月1日言詞
辯論終結，本院判決如下：
    主      文
確認被繼承人王文強於民國97年7月21日所立如附件所示之代筆
遺囑為真正。
訴訟費用由被告負擔。
    事實及理由
甲、程序方面
壹、按法定代理人死亡或其代理權消滅者，訴訟程序在有法定代
    理人承受其訴訟以前當人停止，惟有訴訟代理人者不適用之
    ；承受訴訟人，於得為承受時，應即為承受之聲明，民事訴
    訟法第170條、第173條、第175條第1項分別定有明文。
貳、查被告之原法定代理人吳福康已卸任，由丁○○繼任，並由
    被告與其法定代理人丁○○具狀聲明承受訴訟，有其所提出
    之民事聲明承受訴訟狀、行政院國軍退除役官兵輔導委員會
    民國99年1月6日輔人字第0990000170號命令在卷可證，經核
    與前開規定相符，自應准其承受訴訟。
乙、實體方面
壹、原告主張：
一、訴外人即立遺囑人王文強為分配遺產及交代身後事，於97年
    7月21日，在行政院國軍退除役官兵輔導委員會竹東榮民醫
    院病床上，由其口述內容為將其所有坐落台中縣清水鎮○○
    段第202之2地號土地及其上建物及門牌號碼為台中縣清水鎮
    ○○里○○路100號9樓之1之房屋所有權，全部由原告繼承
    ，且由原告為其遺囑執行人等遺囑，並使見證人兼代筆人夏
    佩珍筆記宣讀講解遺囑內容，另由在場見證人夏佩珍、戴玉
    娥、王萃霞簽名，及立遺囑人王文強捺手印而完成遺囑，依
    法自生民法第1194條所規定代筆遺囑之效力。
二、嗣王文強於98年3月9日死亡，被告依法為其法定遺產管理人
    ，然被告竟不採認前開遺囑，致原告受遺贈之權益有受侵害
    之危險，且該危險得以對被告之確認判決除去，爰依民事訴
    訟法第247條之規定，請求確認系爭遺囑之真正。
三、對被告抗辯之陳述：
（一）依證人證詞可知，系爭遺囑內容確係王文強親自口述並閱
      覽核對，被告主張系爭代筆遺囑違反法定要式之變態事實
      ，應由被告負舉證責任。
（二）本件不能僅因代筆人事先草擬書面或見證人事先知悉遺囑
      內容，亦不能因見證人甲○○誤將夏珮珍事先草擬之書面
      誤認係系爭遺囑，即認系爭遺囑無效。
四、並聲明：求為判決如主文所示。
貳、被告則以：
一、本件立遺囑人王文強是否同意該遺囑？其為何未親自簽名而
    係捺指印代簽名？其口授經過有無錄音存證？遺囑中王文強
    之簽名係何人所為？為何未書寫代寫人之姓名？其與原告係
    何關係等真實性待查。
二、王文強以捺指印代簽名，而代其簽名者，亦未在遺囑上註明
    ，顯不符合民法第3條須2人簽名證明之規定，是否發生簽名
    之效力？如不生簽名效力，該遺囑是否有效？
三、系爭遺囑書立日期，王文強是否神智清楚？如意識不清，該
    遺囑自不生效力。又其立遺囑過程陳述何內容？如何陳述？
    遺囑代筆人、見證人書立與見證遺囑過程為何？
四、原告如非繼承人，遺囑書明由其單獨繼承，該遺囑是否違反
    民法繼承規定而不生繼承效力。
五、依證人夏佩珍、戴玉娥、王萃霞之證詞可知，系爭遺囑為事
    先寫好，且見證人均非遺囑人指定，亦未由遺囑人口述遺囑
    意旨，由見證人中之一人當場筆記、宣讀、講解等，與法定
    要件不符，系爭遺囑自屬無效等語，資為抗辯。
六、並聲明：（一）原告之訴駁回。（二）訴訟費用由原告負擔
    。
參、得心證之理由
一、按確認法律關係之訴，非原告有即受確認判決之法律上利益
    者，不得提起之；確認證書真偽或為法律關係基礎事實存否
    之訴，亦同，民事訴訟法第247條著有明文。次按代筆遺囑
    ，由遺囑人指定三人以上之見證人，由遺囑人口述遺囑意旨
    ，使見證人中之一人筆記、宣讀、講解，經遺囑人認可後，
    記明年、月、日，及代筆人之姓名，由見證人全體及遺囑人
    同行簽名，遺囑人不能簽名者，應按指印代之，民法第1194
    條定有明文。查：
（一）王文強於98年3月9日死亡，被告經本院司法事務官選任為
      其遺產管理人；王文強死亡前，因頸椎受傷合併癱瘓長期
      臥床，而自88年12月21日轉院至行政院國軍退除役官兵輔
      導委員會竹東榮民醫院長期安養至死亡時為止；及王文強
      無配偶、子女，其養父王先臣、王周樹雲均先於王文強死
      亡；與坐落台中縣清水鎮○○段第202之2地號土地及其上
      建物及門牌號碼為台中縣清水鎮○○里○○路100號9樓之
      1之房屋所有權為王文強所有等事實，為兩造所不爭（見
      本院99年11月1日言詞辯論筆錄），並有戶籍謄本、除戶
      謄本、行政院國軍退除役官兵輔導委員會竹東榮民醫院住
      院證明書等在卷可證，復經本院調取本院98年度司財管字
      第59號卷核閱無誤，自均堪信為真實。
（二）系爭代筆遺囑，由夏佩珍、戴玉娥、王萃霞為見證人，而
      由遺囑人王文強口述遺囑意旨，使夏佩珍筆記、宣讀、講
      解，經遺囑人王文強認可；並記明係97年7月21日，及代
      筆人為夏佩珍，由前開見證人全體同行簽名及遺囑人不能
      簽名而捺指印於前開遺囑；暨王文強當時意識清醒等事實
      ，有遺囑、竹東榮民醫院護理紀錄等在卷可證，並經證人
      夏佩珍、戴玉娥、王萃霞結證明確，亦堪信為真實。
（三）而被告表示系爭代筆遺囑無法判定真偽與其效力，亦如前
      述；且系爭遺囑載明遺囑人王文強之遺產由本件原告繼承
      ，亦有前開遺囑可憑。從而，本件原告因系爭遺囑之真正
      不明確，致原告在法律上之地位有受侵害之危險，即原告
      是否為王文強之受遺贈人之私法上之地位有受侵害之危險
      ，而此種不安之狀態，得以對於被告之確認判決除去，是
      原告自有即受確認判決之法律上之利益。
（四）綜上所述，原告主張如附件所示之代筆遺囑為真正，自屬
      有據，其請求確認前開代筆遺囑為真正，為有理由，應予
      准許。
二、本件事證已臻明確，兩造所為之其他主張，陳述並所提之證
    據，經審酌後，認均與本件之結論無礙，不再一一論述，併
    予敘明。
肆、訴訟費用負擔之依據：民事訴訟法第78條。
中    華    民    國    99    年    11    月    15    日
                    家事法庭    法  官  陳和
以上正本係照原本作成。
如對本判決上訴，須於判決送達後20日之不變期間內，向本院提
出上訴狀。
中    華    民    國    99    年    11    月    15    日
                                書記官  薛淑玲

司法院資訊處製作；財團法人民間司法改革基金會備份。
